【裁判字號】    96,訴,1027
【裁判日期】    980414
【裁判案由】    確認通行權存在
【裁判全文】
臺灣臺南地方法院民事判決              96年度訴字第1027號
原      告  甲○○
訴訟代理人  張天良律師
複代理人    徐美玉律師
被      告  財團法人台灣基督長老教會台南中會
法定代理人  乙○○
被      告  丙○○
上列二人共同
訴訟代理人  許世律師
            許安德利律師
上列當事人間請求確認通行權存在事件，經本院於民國98年3月
31日言詞辯論終結，判決如下：
    主      文
原告之訴駁回。
訴訟費用由原告負擔。
    事實及理由
一、原告起訴主張：
  (一)原告所有坐落台南縣左鎮鄉○○○段480-4地號、同段484地
    號之土地（下稱系爭480-4、484地號土地）係屬袋地，該土
    地與公路無適宜之聯絡，若無一條可通到公路之通路，不能
    為通常之使用。上開土地周圍地即同段482地號土地為被告
    財團法人台灣基督長老教會台南中會（下稱長老教會）所有
    ，同段500-2地號及483-l地號土地為被告丙○○所有。原告
    所有上開土地之面積合計達於9,263平方公尺，需要辦理水
    土保持，現今農耕及山坡地之開發都已機械化，不再靠人工
    扁擔，均動用「怪手」等機械為之。水土保持及開發完成後
    事後之修護，也須要動用「怪手」等機械，通路彎曲處部分
    ，須要4公尺寬「怪手」等機械才能出入，是以原告起訴請
    求4公尺寬通路之通行權。
  (二)原告要出入於東邊之馬路，應經由被告長老教會所有482地
    號土地（下稱系爭482地號土地）及被告丙○○所有同段500
    -2地號及483-l地號土地（下稱系爭500-2地號及483-l地號
    土地）最適宜，對周圍地損害最少，因為要由原告之土地到
    馬路，經由該處距離最短，而且該部分已經有2.3公尺寬之
    通路，此2.3公尺寬之通路下面是水溝，鄰近一帶之雨水都
    經由該水溝排出，鄉公所在該水溝上面建造水泥，以期安全
    及兼做通路之用，被告長老教會也將鄉公所在系爭482地號
    土地上所建造2.3公尺寬之通路充為道路使用，被告長老教
    會再讓出約1.7公尺寬之土地即可湊成4公尺寬之通路，原告
    可由該處出入予東邊之馬路，若原告通行其他周圍地，該周
    圍地所有人必須供出4公尺寬之土地，則原告所要求上開土
    地通行，對周圍地損害最少。被告抗辯原告應為通行部分土
    地是擋土牆及其地基，可謂是溝肩，高度有落差約2公尺，
    無法通行，被告長老教會一向未使用也未能使用該擋土牆及
    地基。
  (三)原告曾經向被告長老教會請求通行系爭482號土地，一直未
    能得到其同意，致使一直未能辦理系爭480-4地號土地之水
    土保持及開發土地，原告所有480-4地號土地並無適當之通
    路，雜木、雜草叢生，無法為正常之耕作，也有數十年，若
    原告能在被告所有系爭482號土地開設通路，對另一被告丙
    ○○也有益處，被告丙○○曾經向原告表示原告若能由被告
    長老教會所有系爭482號土地通行時，其願意讓原告通行被
    告丙○○所有系爭483-1地號土地。
  (四)對被告抗辯之陳述：
    1.原告所有系爭480-4、480號土地，其中480-4地號地目為
      「林」，依法須要實施水土保持，始得開發，行政院農業
      委員會曾發函謂水土保持及相關法規並無「開發」一詞，
      就該詞內涵之探究，似無實益，則「開發」一詞是民間使
      用之用語，將土地改良也稱為開發，將土地變更用途，也
      稱為開發，故原告雖未接到縣政府通知應將土地開發之通
      知書，但無論台南縣政府有否通知開發，為要使原告所有
      480-4地號土地能為通常之使用，原告亦可提起本案訴訟
      ，請求確認通行權，亦則台南縣政府有否通知開發之事，
      與本案無關。
    2.依民法第787條「土地因與公路無適宜之聯絡，致不能為
      通常使用者，土地所有人得通行周圍地以至公路」。民法
      第787條第1項所謂土地與公路無適宜之聯絡，致不能為通
      常使用，其情形不以土地絕對不通公路為限，即其為通常
      之通行有困難，致土地不能為通常之使用時，亦應許其通
      行周圍地以致公路（參照最高法院70年台上字第4694號判
      例）。則無論原告要不要大規模開發原告所有系爭480-4
      、484地號土地，均需要原告於本案所要求一條通路。
    3.耕作土地，過去種農作物或種樹木時，都用人工，未用機
      械，現在耕作農地時，為節省人工費用及提高工作效率，
      均使用機械，尤其砍伐長大之樹木，將其運出出售時，必
      須使用怪手（挖土機）及搬運車，此為常態。
   4. 法定通行權之取得要件為「土地與公路無適宜之聯絡，致
      不能為通常之使用」，土地具備此要件時，土地所有人即
      擁有法定通行權，土地所有人如何使用土地，要否改良土
      地、有否向行政機關申請開發、有否將水土保持計劃送予
      行政機關審查，均非土地所有人取得法定通行權之要件。
      土地所有人有否將水土保計劃送予行政機關審查，係土地
      所有人與行政機關間公法上之權利義務關係，與土地所有
      人取得民法第787條第一項之法定通行權無關。所謂「土
      地與通路無適宜之聯絡，致不為通常之使用」，其情形不
      以土地絕對不通公路為限，即土地雖非絕對不通公路，其
      通行困難，以致不能為通常之使用時，亦應許其通行周圍
      地，以至公路。至於過去如何通行，要非所問（參照53年
      台上字第2996號判例）。被告長老教會主張原告過去都經
      由第三人之土地及原告兄弟之土地出入，因兄弟不睦，乃
      發生通行困難之主張，並非事實，假設其主張屬實，也是
      過去之事，依上開53年台上字第2996號判例，並無加以斟
      酌之必要。
    5.原告係行使民法第787條第1項之袋地所有人一般通行權，
      並非為開發山坡地而行使通行權。現在很多通行之設施都
      設在水溝上或海面上，被告長老教會抗辯因原告通行該部
      分有危險，其抗辯無理由，若有不能通行或有危險之現象
      ，原告為自已通行利益，必會負責修繕。至於被告基督教
      會台南中會主張如附圖所示之A路線，其後段有二層樓之
      落差，根本無法為通常之使用。另被告抗辯原告得通行如
      附圖所示之C路線，須經訴外人李崑玉等33人共有同段478
      -3地號土地，且將其截為二段，又須經訴外人李朱川所有
      同段480-3地號土地，再者，C路線之部分土地未與原告土
      地有連接。
  (五)並聲明：
    1.原告就被告財團法人台灣省基督長老教會台南中會所有坐
      落臺南左鎮鄉○○○段四八二地號土地、被告羅中田所有
      坐落同段五００之二地號、同段四八三地號土地如附圖所
      示B部分範圍有通行權存在。
    2.原告得在上開附圖B部分土地開設通路。
二、被告則以：
  (一)按民法第787條之鄰地通行請求權係指按其土地狀況為一般
    通行者並不包括開發土地亦可要求通行鄰地以達其特殊經濟
    目的。原告原通行其胞兄王文科之所有同段500-1號及案外
    人蕭昭瑛所有同段499-1號一部份土地多年，就整片地形觀
    察亦最適宜之位置，目前路基尚存在，大部份為平坦之地，
    開闢道路對地主損害較小，原告本身之開發費用亦最少，毫
    無環境保護、水土保持之難題，亦即根本無需實施水土保持
    工程。
  (二)倘按原告訴求之通行位置，係對鄰地損害最大：
    1.兩造土地間有山坡地水土保持連續壁及二公尺排水溝，兩
      造土地高低落差頗大，如任意開發有引起崩坡災害之虞。
    2.被告長老教會所有之系爭482號土地北緣線，早已築竣半
      公尺寬水土保持連續壁，不應被破壞。又緊接北緣水土保
      持連續壁與2公尺寬水溝間有約2公尺之高低落差外，此2
      公尺寬水溝上雖有水泥溝蓋，厚度甚薄，僅供行人通行之
      簡單施工，不宜供其他用途使用，尤其挖土機等重機。
    3.兩造相鄰之山坡地有水土保持連續壁，係不可重機開發之
      山坡地保護區。依原告提出之台南縣政府函，原告預定開
      發其山坡地，「依法應先擬具水土保持計劃，送主管機關
      核定... 」在原告未提出水土保持計畫之核定書前，不宜
      准其在一般通行所需以外，開發目的使用之通行權請求。
    4.另原告提出之台南縣政府函，所指農路寬度係農地重劃之
      設計標準。原告即非申辦農地重劃，其地目「林」根本無
      須竟達4公尺之通路，更不應將被告土地割裂。
    5.對供役地損害之大小，非僅以其距離及面積為唯一考量條
      件必須衡量可能引起之不良影響在內，原告所有系爭480-
      4號土地係山坡地，其坡度已超過45度，地形地貌不應改
      變。植皮如遭破壞，近幾年來氣候惡劣趨勢易造成崩塌土
      石流災害，顯屬不宜開闢道路之地段。又與被告所有土地
      之界址，台南縣政府已建造排水溝。如原告在其橫切面開
      闢道路行駛挖土機、怪手等重機械，易遭受、妨害當地雨
      季之排水。水溝邊沿線外尚有被告土地寬50餘公尺、長57
      公尺，如允原告通行水溝蓋，此部份被告土地被割裂在外
      ，造成完全之損害。
  (三)如附圖所示A路線與C路線均較B路線適宜通行，損害更少。
    1.A路線部分：
      此線係原告多年前共同使用之道路，糖廠之卡車通行無阻
      ，路基尚存，僅僅在與168號公路銜接處開一叉口出入即
      可，雖原告稱: 「A通路則會破壞王文科土地的風水，因
      為該地有墳墓」。惟經查舊墓園在案外人蕭昭英所有同段
      499-1地號土地上，非在王文科土地上，況且早已遷墓，
      勘驗現場時，原告本人亦當場遍尋無著。且由王文科所有
      土地經蕭昭英所有同段499-1地號土地抵達原告所有484號
      土地為輕度下坡，無論如何開闢道路均不影響公共安全，
      為最適宜原告土地連絡鄉道○道路。
    2.C路線部分：
      三線中最直線，現有既成通路寬度達6公尺以上，通行其
      中3公尺易如反掌，雖如複丈成果圖C路線末端未達原告之
      480-4號土地，而係李朱川所有同段480-3號土地，惟僅僅
      在原告之480-4地角闢出一出口連結478-3地號土即可。就
      供役地而論，該路線僅需用165平方公尺土地面積最小，
      現有既成道路亦屬最適宜之處。
  (四)根據台南縣政府96年11月1日覆原告函及台南縣政府96年12
    月26日、行政院農委會水土保持局97年1月22日、經濟部水
    利署97年2月27日覆鈞院函等，其內容均表示原告不得在系
    爭土地進行開發，而原告擬動用怪手等機械開發系爭土地，
    及辦理水土保持為由提出本訴，應受前揭主管官署覆函所述
    之限制或規範，不能准許。至於民法第787條第1項所定通行
    乃一般性無特殊情形之平面通行而言，不包括特別法所定範
    圍之地，事關社會公益，應予重視。況且被告教堂後方與原
    告地相鄰山坡地曾發生山崩，險造成命案災害，台南縣政府
    因而建造相當規模之擋土牆於有房舍部份但原告土地無房屋
    ，故縣政府未建造擋土牆，故不得依一般平坦農地之通行。
  (五)原告改主張：「土地之開發與土地之通常使用是兩回事，因
    地形及資金之限制，開發該二筆土地非常困難，遠超過開發
    後可得之經濟效益」，既原告不再開發，而為一般性使用之
    通行，不再使用重機械之通行。則就目前現有通路、機車、
    人員可通行無阻，提出本訴，並無意義。無非在取得通行權
    判決後冀以較佳價款出售其地而已，或原告企圖以袋地所有
    人一般通行隱瞞開發山坡地，不辦水土保持之目的。
  (六)由原告提出之台南縣政府96年5月24日函及原告亦自承其所
    有之系爭2筆土地為山坡地，須辦理水土保持，然迄今已年
    餘時間，原告均未提出核可文件，足證依該地現況不可能獲
    得核可或蓄意規避相關法律之限制，以一般通行權巧取開發
    其山坡地之企圖。
  (七)並聲明：
    1.原告之訴駁回。
    2.訴訟費用原告負擔。
三、兩造不爭執及爭執之事項：
  (一)兩造不爭執之事項：
    1.原告坐落台南縣左鎮鄉○○○段480-4地號、484地號之土
      地係屬袋地，該2筆土地與公路無適宜之聯絡。同段482地
      號土地是被告長老教會所有，同段500-2地號及483-l地號
      土地為被告丙○○所有。
  (二)兩造爭執之事項：
    1.原告所有系爭二筆土地現況是否有對外適宜之聯絡？
    2.如附圖所示A、B、C三線通行方案，何者損害最少？
四、得心證之理由：
  (一)按土地因與公路無適宜之聯絡，致不能為通常使用者，土地
    所有人得通行周圍地以至公路。但對於通行地因此所受之損
    害，應支付償金。前項情形，有通行權人，應於通行必要之
    範圍內，擇其周圍地損害最少之處所及方法為之。民法第78
    7條定有明文。其立法意旨在調和相鄰土地用益權之衝突，
    以充分發揮袋地之經濟效用，促進物盡其用之社會整體利益
    。故袋地通行權，非以袋地與公路有聯絡為已足，尚須使其
    能為通常之使用。而是否為通常使用所必要，除須斟酌土地
    之位置、地勢及面積外，尚應考量其用途（參照最高法院87
    年度台上字第2247號裁判）。
  (二)原告主張其所有系爭480-4地號土地係屬袋地乙節，為被告
    所不爭執，從而系爭480-4地號土地與公路無適宜之聯絡，
    應可認定。經查：系爭480-4地號土地，使用分區為一般農
    業區、使用地類別為農牧用地等情，有土地登記謄本一份在
    卷可按。
  (三)按水土保持義務人於山坡地或森林區內從事下列行為，應先
    擬具水土保持計畫，送請主管機關核定，如屬依法應進行環
    境影響評估者，並應檢附環境影響評估審查結果一併送核：
    一、從事農、林、漁、牧地之開發利用所需之修築農路或整
    坡作業。二、探礦、採礦、鑿井、採取土石或設置有關附屬
    設施。三、修建鐵路、公路、其他道路或溝渠等。四、開發
    建築用地、設置公園、墳墓、遊憩用地、運動場地或軍事訓
    練場、堆積土石、處理廢棄物或其他開挖整地。前項水土保
    持計畫未經主管機關核定前，各目的事業主管機關不得逕行
    核發開發或利用之許可。第一項各款行為申請案依區域計畫
    相關法令規定，應先報請各區域計畫擬定機關審議者，應先
    擬具水土保持規劃書，申請目的事業主管機關送該區域計畫
    擬定機關同級之主管機關審核。水土保持規劃書得與環境影
    響評估平行審查。水土保持法第12條第1項至第3項定有明文
    。另參以水土保持局97年1月22日水保監字第0971850124號
    函覆內容（本院卷第101-102頁），系爭480-4地號土地既依
    台南縣政府96年5月24日府農保字第0960109533號函（新調
    卷第15-16頁）認定屬公告之山坡地範圍，則原告依法則需
    先擬具水土保持計畫，送請主管機關核定，始得為法令範圍
    內之開發及利用。
  (四)次按自來水事業對其水源之保護，除依水利法之規定向水利
    主管機關申請辦理外，得視事實需要，申請主管機關會商有
    關機關，劃定公布水質水量保護區，依本法或相關法律規定
    ，禁止或限制左列貽害水質與水量之行為：一、濫伐林木或
    濫墾土地。二、變更河道足以影響水之自淨能力。三、土石
    採取或探礦、採礦致污染水源。四、排放超過規定標準之工
    礦廢水或家庭污水，或其總量超過目的事業主管機關所訂之
    標準。五、污染性工廠。六、設置垃圾掩埋場或焚化爐、傾
    倒、施放或棄置垃圾、灰渣、土石、污泥、糞尿、廢油、廢
    化學品、動物屍骸或其他足以污染水源水質物品。七、在環
    境保護主管機關指定公告之重要取水口以上集水區養豬；其
    他以營利為目的，飼養家禽、家畜。八、以營利為目的之飼
    養家畜、家禽。九、高爾夫球場之興建或擴建。一○、核能
    或其他能源之開發、放射性廢棄物儲存或處理場所之興建。
    一一、其他足以貽害水質、水量，經中央主管機關會商目的
    事業主管機關公告之行為。前項各款之行為，為居民生活或
    地方公共建設所必要，且經主管機關核准者，不在此限。自
    來水法第11條定有明文。參以經濟部水利署97年2月27日經
    水事字第09751040790號函覆（本院卷121-122頁），系爭48
    0-4地號土地乃位於公告之「曾文溪自來水水質水量保護區
    內」，其使用行為受自來水法第11條第1項各款禁止或限制
    事項所規範。故原告如主張有使用系爭480-4地號土地必要
    ，且係依法為居民生活或地方公共建設之必要，依法則需經
    主管機關核准，始得為法令範圍內之開發及利用。
  (五)又原告所有系爭480-4地號土地為山勢陡峭之山坡地，其上
    佈滿雜木等情，業據本院於97年11月7日勘驗屬實，有勘驗
    筆錄一份在卷可憑。從而原告所有系爭480-4地號土地事實
    上既未有何利用之行為，且依系爭土地之地形及地勢判斷，
    實際上亦難認定可為何種通常之利用。再者，系爭土地之利
    用既有如上開說明之諸多法令限制，則被告就系爭480-4地
    號土地之開發是否業依水土保持法第12條第1項至第3項送請
    主管機關核定，並依自來水法第11條經主管機關核准，而得
    為法令範圍內之開發及利用乙節，迄今均未舉證以實其說，
    且被告既同意原告就其主張通行路線之現狀為通行，於現狀
    範圍內亦未妨害原告之通行（本院卷第233頁），綜上自難
    認定原告有何依其主張大於通行現狀範圍通常使用鄰地通行
    之必要，其請求自難准許，應予駁回。
五、本件事證已臻明確，兩造其餘主張攻擊防禦方法及所為之立
    證，核與判決結果不生影響，爰不一一論究，併此敘明。
六、結論：原告之訴為無理由，依民事訴訟法第78條，判決如主
    文。
中    華    民    國    98    年    4     月    14    日
                  民事第三庭    法  官  黃莉莉
以上正本證明與原本無異。
如對本判決上訴，須於判決送達後廿日內向本院提出上訴狀。
中    華    民    國   980    年    40    月    14    日
                                書記官  陳著振


司法院資訊處製作；財團法人民間司法改革基金會備份。
